最高法院民事判決　　　　　　　　　　　　　　　八十七年度台上字第一一七七號
　　上　訴　人　台灣省自來水股份有限公司第二區管理處
　　法定代理人　宋金順
　　訴訟代理人　呂傳勝律師
　　被 上訴 人　黃太山
右當事人間請求損害賠償事件，上訴人對於中華民國八十六年八月三十日台灣高等法
院更審判決（八十六年度重訴更(二)字第一○號），提起上訴，本院判決如左：
    主  文
原判決除假執行部分外廢棄，發回台灣高等法院。
    理  由
本件被上訴人主張：上訴人向喬泰工程股份有限公司（下稱喬泰公司）定作桃園市○
○路及漢中街自來水管舖設工程，蔡福壽受僱於喬泰公司為現場負責人，於民國八十
年九月二日二十一時許開挖上開道路舖設自來水管時，應注意並能注意在上開路段底
下埋設有欣桃天然氣股份有限公司（下稱為欣桃公司）之天然氣管線，施工後應確實
以細砂填入保護天然氣管線，再填入級配料搗實，竟疏未注意監督施工人員確實回填
土石，致位於介壽路與漢中街銜接處之上開天然氣管線，因不堪來往車輛重壓而於同
年月四日清晨破裂，天然氣逸出並沿介壽路之排水溝，進入桃園市○○路四一○號鄉
香小吃店，遇火源引起爆炸造成火災，燒燬該屋並將伊燒傷。上訴人為本件工程之定
作人，於發包時依法有審查喬泰公司及其技工蔡福壽是否經合法登記或經考驗及格，
依工程合約第八條約定及施工說明書總則第十條、第十九條規定，亦有指示及監督工
作之權。惟上訴人派遣之現場監工人員曾禹銘及喬泰公司僱用之蔡福壽均未經考驗合
格，不具自來水管承裝技工資格，顯有違反保護他人之法律，推定其對本件工程之定
作或指示有過失，依民法第一百八十五條規定，上訴人應與蔡福壽、喬泰公司負連帶
損害賠償責任。為此依侵權行為法則請求上訴人賠償被上訴人受傷後支出醫療費用、
減少工作、增加生活上支出、精神上痛苦及物品燒燬之損害，共計金額二百六十一萬
八千二百二十七元等情。求為命上訴人如數給付及加算法定遲延利息之判決（按被上
訴人請求喬泰公司及蔡福壽賠償前開金額本息部分，已告確定）。
上訴人則以：當時施工地點並無瓦斯外洩情形，喬泰公司於埋設水管後有立即回填土
石以供來往車輛通行，並無致瓦斯管懸空之情事，該火災之發生實係欣桃公司瓦斯洩
漏所引起，與自來水管之埋設無關。且依工程合約第十六條、第十四條、施工說明書
總則第十七條約定，喬泰公司應自行保營造險，如遇任何災害之發生，均由喬泰公司
負責；工程地點及其附近應妥作安全措施，倘因疏失之損害，應由喬泰公司負責；喬
泰公司應為一切足以預防公眾危險之設備，發生之危險事故由喬泰公司負責。本件火
災發生時，工程尚未完工，而未移交與伊，其責任自應由喬泰公司負責。伊對本件工
程之施工並無任何指示，雖派員在現場監工，係為監督工程材料品質及工程進度，並
擔任與路權及管線單位之協調，工程安全並不在監工範圍之內；被上訴人請求金額亦
過高等語。資為抗辯。
原審命上訴人給付二百六十一萬八千二百二十七元本息，無非以：查，上訴人為台灣
省自來水股份有限公司依該公司各區管理處組織規程所分設之獨立機構，具備獨立之
人事及財務會計編制，以為分層負責，有該公司組織規程附表可稽，自有當事人能力
。且本件工程合約係由上訴人與喬泰公司所簽訂，此觀之合約上所蓋印文係上訴人，
法定代理人係上訴人之經理自明。是上訴人辯稱，其無當事人能力，自不足採。又被
上訴人主張，上訴人與喬泰公司訂立承攬契約，由喬泰公司承攬桃園市○○路及漢中
街自來水管舖設工程，蔡福壽受僱於喬泰公司為現場負責人，於八十年九月二日二十
一時許開挖上開道路舖設自來水管時，應注意在上開路段底下有欣桃公司埋設之天然
氣管線，施工後應確實以細砂填入保護天然氣管線，再填入級配料搗實，竟疏未注意
監督施工人員確實回填土石，致位於介壽路與漢中街銜接處之上開天然氣管線，因不
堪來往車輛重壓，而於同年月四日清晨破裂，天然氣逸出並沿介壽路之排水溝，進入
桃園市○○路四一○號鄉香小吃店，遇火源引起爆炸造成火災，燒燬該屋並將伊燒傷
之事實，業據提出桃園縣警察局火災調查報告表、診斷證明書附卷為證。查，本件天
然氣之漏氣處係在本件工程施工地點桃園市○○路與漢中街口天然氣管之新舊管銜接
處，此業據證人劉秉都於臺灣桃園地方法院八十一年度易字第二三五四號蔡福壽過失
傷害刑事案件審理中證述綦詳，蔡福壽對之亦不否認；另該案中，證人劉金木證稱：
伊目擊火災發生當時水溝有著火等語，證人即桃園縣警察局消防警察隊員龍榮森、張
原豪亦證稱：被上訴人房屋之排油煙管通至排水溝，瓦斯氣係沿排水溝由排油煙管進
入被上訴人之屋內等語；而本件起火之原因，係上開外洩之天然氣，沿排水溝由被上
訴人之排油煙管進入被上訴人之屋內，遇火源而引起爆炸，復經桃園縣警察局消防警
察隊派員至現場勘查明確，有該局消字第六三號火災調查報告書在卷可稽。再按天然
氣管線應先以河川淨砂填入保護，再填入級配料將之確實搗實，此為自來水管舖設後
應為之必要工作。依卷附照片所示，現場路面下陷成直徑約三公尺之大坑洞，證人劉
秉都於原審刑事庭另案八十二年度上易字第二○三八號蔡福壽過失傷害案審理時並供
證該下陷處即是漏氣之現場等語，復依現場開挖後之照片顯示，並未以細砂填入保護
天然氣管線，以本件係因施工後並未依上開順序將坑洞回填土石，以致來往車輛輾壓
後，損及天然氣管線，致管內天然氣洩漏，應可認定。又按天然氣係在一定之濃度下
，混合空氣達到一定之比例始會燃燒，若天然氣太濃或太少，均不會燃燒，亦經證人
龍榮森於上開台灣桃園地方法院刑事案件審理中證述在卷，且天然氣逸出後，須遇火
源始會燃燒或引爆，乃眾所皆知。故上訴人之施工地點，雖距火災被燒房屋有十多公
尺，且其間有兩棟房屋未受波及，顯係因洩出之天然氣沿排水溝至該二棟房屋時，尚
未混合空氣達到一定之比例，或未遇火源，以致未起火，不能以之謂發生天然氣洩漏
之處並非在上訴人之上開施工地點。上訴人所辯，不足採信。本件火災之發生，係因
工程之施工人員未於舖設水管後確實回填土石，以致不堪來往車輛輾壓，損及天然氣
管線，致管內天然氣洩漏而引起，堪予採信。蔡福壽亦因上開過失致被上訴人受傷害
，經臺灣桃園地方法院及原審刑事庭判決有罪確定，足為佐證。上訴人復辯稱：本件
工程係由喬泰公司承攬，且依工程合約，施工之安全措施及危險預防設備，均由喬泰
公司負責。伊對於應如何施工並無指示，監督範園亦僅及於材料品質、工程進度及管
線協調，而不及於工程安全。本件火災發生時，工程尚未完工，而未移交與伊，伊不
負損害賠償之責云云。按承攬人因執行承攬事項，不法侵害他人之權利者，定作人不
負損害賠償責任。但定作人於定作或指示有過失者，不在此限，民法第一百八十九條
定有明文。蔡福壽係喬泰公司所僱用，而為喬泰公司向台灣省自來水股份有限公司所
承包上開工程施工之現場負責人，此為上訴人所不爭執。蔡福壽於上開自來水管線之
施工，未依上開程序確實回填土石，以致路面不堪來往車輛輾壓而致下方之天然氣管
線銜接處破裂，使天然氣外洩而發生火災，燒燬被上訴人之房屋並使被上訴人遭火嚴
重灼傷，自有過失，被上訴人所有房屋之燒燬及身體遭火灼傷，與蔡福壽之過失行為
間並有相當因果關係，蔡福壽與喬泰公司應負損害賠償責任，固無疑問。但上訴人係
本件工程之定作人，所定作之工程必須開挖土地以埋設水管，其施工地點之下有欣桃
公司裝設之天然氣管，復因位於市區街道中，來往車輛頻繁，倘施工有誤，極易釀成
災害，此應為上訴人於發包本件工程之前即應了解並妥為設計規劃者。依上訴人與喬
泰公司簽訂之合約書第八條約定：「甲方（指上訴人）所派主持工程之監工人員，有
監督工程及指示工作。甲方監工人員如發現乙方（指喬泰公司）工人技能低劣，工作
怠忽不聽指揮者，得隨時通知乙方更換之。……」施工說明書總則第十條規定：「本
工程之施工步驟、施工方法……等，均須事先徵得甲方監工人員同意辦理，如有中途
變更，亦應得其同意。」第十九條規定：「凡工程完成後，在外面不易察看之工作，
於施工時，應有甲方監工人員在場監督辦理。」，明確指出喬泰公司之施工應受上訴
人之監督，足見本件工程施工雖係由喬泰公司承攬施作，但仍應受上訴人之指示與監
督。至合約書第十四條約定：「乙方須於工程地點及其附近應妥作安全措施，倘因疏
失……以致發生任何意外之事故及損害者，概由乙方負責，……」第十六條約定：「
本工程應由乙方自行投保營造保險，……如遇任何災害之發生，均由乙方負責，甲方
概不補貼……」施工說明書總則第十七條規定：「本工程進行中，乙方對於鄰近之公
私財產，建築物道路、樹木溝渠或土地上下之管線等公用設備，或其他產業，須善加
保護，如因工程之進行，致發生損壞或坍塌等情事時，乙方應負修理及賠償之責；乙
方並應置一切足以預防公眾危險之設備，……如仍發生大小危險事故，均由乙方負完
全責任。」，係上訴人與喬泰公司間關於責任分擔之約定，不足以拘束第三人。按上
訴人定作之工作本具有危險性，已應負注意義務，復依工程合約之約定，上訴人對於
承攬人喬泰公司承攬工程之安全有指示監督之權，乃上訴人因其定作之過失（監督工
程安全之疏失－派遣工地人員之對於回填工程未盡監督之責），喬泰公司復因執行承
攬之疏失，致被上訴人受有損害，其定作之過失與被上訴人之損害間有相當因果關係
，自應負民法第一百八十五條共同侵權行為之連帶賠償責任。上訴人所辯，亦非可採
。被上訴人請求上訴人賠償損害，即非無據。茲就被上訴人得請求上訴人賠償之項目
及金額分述如下：醫藥費部分：被上訴人主張其受傷後，經往財團法人長庚紀念醫院
治療，共支出醫藥費一百四十八萬零九百十三元，嗣又支出十萬五千三百七十七元，
合計一百五十八萬六千二百九十元，提出八十年九月三十日起至八十二年六月三日止
之財團法人長庚紀念醫院醫療費用收據共六十五張為證，經核並無不合，均應准許。
增加生活費用部分：被上訴人主張其因全身燒傷百分之八十，且傷勢嚴重，於長庚醫
院住院期間，不得不請特別看護一名，以照料衣食便溺，計自八十年十月二十四日起
至同年十二月二十四日止共支出十萬二千元，復自八十二年六月三日起至同年月十二
日止支出一萬七千元，業經提出收據及診斷證明書各二紙影本為憑；出院後定期回醫
院門診，期間自八十年十月二十九日起至八十二年九月十五日止由桃園往返林口長庚
紀念醫院，花費計程車資共二萬一千元及一萬二千元，提出免用統一發票影本共二十
張為證；購買彈性衣等復健物品支出共七萬零一百四十元及十五萬五千八百四十元，
提出購物收據十張為證。經查，依被上訴人提出之診斷證明書及照片所示，其全身燒
傷百分之八十，傷勢應甚為嚴重，且曾於八十年十二月四日行氣管切開及Ｔ形氣管置
入手術，自無法自行料理生活，而需僱人照顧，且其行動不便，往返醫院診療，有僱
用計程車之必要，其購買彈性衣及長疤、止癢藥膏等，亦應屬其因皮膚灼傷生活上之
所必需，故上開各項合計金額三十七萬七千九百八十元，被上訴人請求上訴人賠償，
於法均屬正當，應予准許。工作收入之損失部分：被上訴人主張其與蕭玉英共同經營
自助餐店，每月淨收入為六萬元，二人各分得三萬元，自八十年九月二日受傷迄八十
二年四月底止，均無法工作，願減縮依當時基本工資為標準計算損失計二十三萬二千
三百五十七元。查，被上訴人受傷嚴重，受傷後曾多次住院治療，期間為八十年九月
四日至十月二十四日、十二月二日至二十四日，八十二年六月三日至十二日、十月十
八日至二十三日，其前後期間，除住院外，並需經常前往醫院門診治療，有上開醫療
費用收據及醫療費用明細表可稽。是以被上訴人主張其自八十年九月二日受傷，迄八
十二年四月底止，均無法工作，受有損害，應可採信。又被上訴人請求依當時之我國
基本工資（即八十年八月一日起為每月一萬一千零四十元，八十一年八月一日起至八
十二年八月十六日止為每月一萬二千三百六十五元）為標準計算其損失，（即自八十
年九月二日起至八十二年四月三十日止共十九月又二十九日，計算式為11040×10=
110400，11040÷30×29=10672，12365×9=111285，＋＋＝232357) ，計
二十三萬二千三百五十七元，核屬正當。慰撫金部分：被上訴人主張其全身燒傷百分
之八十，傷勢嚴重，經多次植皮及氣管切開手術，且日後已無法恢復受傷前之原狀，
精神痛苦異常，請求上訴人連帶賠償精神上損害三十萬元。查，被上訴人因本件火災
遭受灼傷，傷勢嚴重，有診斷證明書及照片可稽，其精神、肉體必受異常之痛苦，是
以其請求上訴人賠償其精神上之損害，核屬有據。審酌被上訴人係初中畢業，與太太
等家人共同經營小吃店，月入十五、六萬元，無不動產，上訴人經營自來水事業，及
被上訴人所受之傷勢，痛苦之程度，認被上訴人請求賠償三十萬元尚屬適當，應予准
許。物品燒燬損失部分：被上訴人主張其經營之自助餐店，店內物品燒燬，冷氣機、
冰箱、抽油煙機、桌椅、鍋爐、不鏽鋼餐具等，損失二十四萬三千二百元，因非全新
願折舊二分之一，即請求十二萬一千六百元，業據提出店內物品損失清單可憑，爰審
酌其係作餐館之使用情狀，認折算二分之一，亦屬適當，應予准許。綜上，被上訴人
依侵權行為法則，請求上訴人賠償二百六十一萬八千二百二十七萬元本息，依法有據
，應予准許等詞。為其判斷之基礎。
查，原審先認定本件工程合約係上訴人與喬泰公司所簽訂，而謂上訴人非台灣省自來
水股份有限公司之內部單位，自有當事人能力。復謂蔡福壽係喬泰公司所僱用，為喬
泰公司向「台灣省自來水股份有限公司」所承包上開工程施工之現場負責人云云，則
就本件工程合約，究係由上訴人抑或台灣省自來水股份有限公司，與喬泰公司所簽訂
之認定，先後即有矛盾，自屬可議。復按審判長應注意令當事人為適當完全之辯論（
民事訴訟法第一百九十九條第一項），故為判決基礎之資料，應提示兩造為適當辯論
後，始得本於辯論之結果加以斟酌（本院七十年台上字第二○○七號判例參照）。查
，上訴人對於被上訴人請求損害賠償之醫療單據、車資及復健物品之支出、工作收入
之損失暨物品燒燬之損失，均否認其實在（見原審更(二)卷三○頁反面、三一頁正反面
），惟原審就此未於言詞辯論期日，令兩造為適當完全之辯論，亦未提示有關卷證，
有該言詞辯論筆錄為憑（見原審更(二)卷一三一頁至一三二頁），即遽予採為判決之基
礎，於法洵有未合。上訴論旨，執以指摘原判決違背法令，求予廢棄，非無理由。
據上論結，本件上訴為有理由。依民事訴訟法第四百七十七條第一項、第四百七十八
條第一項，判決如主文。
中      華      民      國    八十七    年     五       月    二十二    日
                              最高法院民事第三庭
                                  審判長法官  范  秉  閣
                                        法官  朱  建  男
                                        法官  許  澍  林
                                        法官  鄭  玉  山
                                        法官  黃  義  豐
      右正本證明與原本無異
                                              書  記  官
中      華      民      國    八十七    年     六       月      八      日
